【裁判字號】    99,台上,1271
【裁判日期】    990304
【裁判案由】    殺人
【裁判全文】
最高法院刑事判決            九十九年度台上字第一二七一號
上  訴  人  甲○○
選任辯護人  郭憲文律師
            翁方彬律師
上列上訴人因殺人案件，不服台灣高等法院中華民國九十七年二
月十九日第二審判決（九十六年度上訴字第一三０一號，起訴案
號：台灣板橋地方法院檢察署九十四年度偵字第一０六六０、一
六四三六號），提起上訴，本院判決如下：
    主  文
原判決撤銷，發回台灣高等法院。
    理  由
本件原判決撤銷第一審之科刑判決，改判仍論處上訴人甲○○殺
人罪刑，固非無見。
惟查：一原判決認定上訴人係於台北縣三峽鎮大豹溪上之醒心橋
，將被害人林佩儀推落大豹溪內，致被害人溺水窒息死亡等情。
係以被害人之屍體經法務部法醫研究所解剖鑑定結果，認為：「
係生前落水窒息死亡」、「死者體部有多處鈍性傷（外力所致）
，及第一頸椎脫臼，和右側第三肋骨骨折看來，死者應係遭毆打
後，由高處墜落而溺斃死亡，死亡方式應考慮他殺。」，並參酌
第一審勘驗現場結果，醒心橋面距其下大豹溪河面約十‧五公尺
以及法務部法醫研究所民國九十六年十月五日法醫理字第０九六
０００四一六九號就其解剖意見之疑點所為之說明函件為其主要
之論據。然查，醒心橋為一橫跨台北縣三峽鎮大豹溪上，以鋼筋
水泥建築之橋樑，可供一般車輛會車通行，橋頭附近及上方產業
道路均有路燈照明，夜間能見度尚可；橋側並有高約七０公分、
寬約十五公分之水泥製護欄，橋面距其下大豹溪河面高度約為十
‧五公尺等情，業經第一審至現場勘驗明確（見第一審卷(一)第二
三八至二四八頁）。而依上訴人於第一審所指被害人陳屍之處，
係位於醒心橋之橋墩旁，該橋墩係建於大豹溪河面一塊巨石之上
，該處河面石頭遍佈，且於第一審勘驗現場時，大豹溪因前日大
雨帶來豐沛水量，水位較高，水流十分湍急，但上訴人所指被害
人陳屍之處於此水量狀況下仍有大量石頭露出水面，有現場拍攝
之照片在卷可查（見第一審卷(一)第二六０至二九七頁）。第一審
認依一般經驗法則及重力加速度之物理原理，若人體自十‧五公
尺之高處以自由落體之方式墜落，而撞擊於前開亂石遍佈之河床
上，其動能必致人體產生嚴重之外傷及骨折傷害，通常亦會因劇
烈之撞擊造成人體內部臟器之受傷；但被害人之屍體四肢完好，
除頸椎第一椎脫臼及右三肋骨骨折、頭頂枕部輕微裂傷外，別無
其他骨折或外傷，其內臟亦無任何損傷。因認被害人應無自高達
十‧五公尺之醒心橋面墜落亂石遍佈之大豹溪河床之可能，上訴
人所辯被害人應係自己在醒心橋上失足跌落或輕生跳河云云，為
無可採（見第一審判決第九、十頁）。原審為求慎重，固就前述
疑點函請法務部法醫研究所再加說明，惟據該所函復：「(一)生前
落水窒息死亡的依據，是死者的蝶竇有吸入液體；……(二)死者第
一頸椎脫臼和右側第三肋骨骨折，當然有可能因遭流水漂撞河床
石礫或大石而造成，但若是上述原因造成，應該更多地方有不規
則撞痕，而非如所述外傷中侷限在上胸部或下側下肢。(三)因只有
局部特定的挫傷且有生活反應，因而研判是生前毆打非甫死碰撞
所致；而『高處墜落』的判定，是根據兩側下肢大腿前側的皮下
瘀血，而推論有頸部的甩動，第一頸椎脫臼；至於高度多高，則
都有可能，面積的大小則全視落下的接觸面而定，『若有（由）
距離河床十點五公尺處的橋上墜落，傷勢應該更多一些』，當然
這些都得配合鑑識調查而最後研判。」等語（見原審卷第一０八
頁）。依上開函件所稱「若由距離河床十‧五公尺處的橋上墜落
，傷勢應該更多一些」，似認被害人倘係由距離河面十‧五公尺
之醒心橋上墜落，則其身上之傷勢應較屍體所見為多，故依該函
件，尚無從判定被害人是否係自醒心橋上墜落河面。原判決採用
該函件之說明，認被害人係「生前自橋上」落水，並因而推論係
遭上訴人自醒心橋上推落云云，所認定之事實，與所採之證據，
不相適合，難謂無證據上理由矛盾之違法。二當事人在審判期日
前，或審判期日，聲請調查之證據，如法院未予調查，又未認其
無調查之必要，以裁定駁回之，或雖經調查，其所得如何不足採
取，亦未於判決理由內予以說明，其所踐行之訴訟程序，自難謂
非違法。上訴人於原審聲請傳訊鑑定證人即法醫孫家棟到庭作證
（見原審卷第五二頁、第一０一頁、第一五二頁反面），原審未
予傳訊，亦未認其無調查之必要，而以裁定駁回或於理由內予以
說明，自有未合。三被告以外之人於審判外之言詞或書面陳述，
除法律有規定者外，不得作為證據，刑事訴訟法第一百五十九條
第一項定有明文。如欲採被告以外之人於審判外之言詞或書面陳
述為證據時，須符合法律所規定之例外情形，方得認其審判外之
陳述有證據能力，並應於判決中說明其如何符合傳聞證據例外可
信之情況，否則即與證據法則有違。原判決採證人白文環於警詢
、偵訊時之陳述以及台北縣政府警察局三峽分局吉埔派出所警員
吳謹斌、插角派出所警員蔡明達之查訪紀錄表，為認定上訴人犯
罪之部分論據（見原判決第七頁第二至五行）。但對於前述審判
外之言詞及書面陳述，何以具有證據能力，均未敘明其屬於刑事
訴訟法明定之何種傳聞證據例外，而得以採為證據之理由，逕採
為不利於上訴人之依據，即難謂與證據法則無違。上訴意旨，指
摘原判決不當，非無理由，應認有撤銷發回更審之原因。
據上論結，應依刑事訴訟法第三百九十七條、第四百零一條，判
決如主文。
中    華    民    國  九十九  年    三    月    四    日
                      最高法院刑事第十一庭
                          審判長法官  石  木  欽
                                法官  洪  佳  濱
                                法官  韓  金  秀
                                法官  段  景  榕
                                法官  周  煙  平
本件正本證明與原本無異
                                      書  記  官
中    華    民    國  九十九  年    三    月    九    日
                                                     ｍ

司法院資訊處製作；財團法人民間司法改革基金會備份。
